臺灣高等法院臺中分院刑事判決　　　　　　　　　九十一年度上易字第九一四號
　　上　訴　人　臺灣台中地方法院檢察署檢察官
　　被　　　告　乙○○
　　選任辯護人　盧志科
右上訴人因被告侵占案件，不服臺灣台中地方法院九十一年度易字第二二四號中華民
國九十一年三月二十九日第一審判決（起訴案號：臺灣台中地方法院檢察署九十年度
偵字第一六五六號），提起上訴，本院判決如左：
    主      文
原判決撤銷。
乙○○連續為他人處理事務，意圖為自己不法之利益，而為違背其任務之行為，致生
損害於本人之財產，處有期徒刑參月，如易科罰金以參佰元折算壹日。
    事      實
一、乙○○得知坐落台中市○○段一一五之二、一一五之一六九號地暨其上建號四一
    一○、四一一一、四一一二及四一一三號房屋將由台灣台中地方法院執行拍賣，
    並受己○○之邀合夥投標，於民國（下同）八十六年十二月十八日，由乙○○出
    資保證金新台幣（下同）三百萬元，並以總價一千五百五十六萬一千元得標，得
    標後，因己○○資金不足，另行邀集丙○○、甲○○、戊○○共同出資。乙○○
    、己○○、戊○○、丙○○及甲○○五人，遂於同年十二月二十三日訂定合夥協
    議書，約定合夥出資共計一千六百萬元，由乙○○出資八百萬元，己○○出資一
    百五十萬元、戊○○出資二百五十萬元，甲○○以「黃恆力」名義出資二百五十
    萬元、丙○○以「吳陳續」名義出資一百五十萬元，並約定以乙○○為該等房地
    之登記名義人，且約明上開合夥協議之約定，若有未定事宜，再開會另訂立。乙○○明知戊○○亦為合夥人，且其僅為上開房地所有權登記名義人，於徵詢丙○○及甲○○之同意後，未經戊○○同意，即意圖為自己不法之利益，並基於概括
    犯意，違背戊○○委託管理合夥購買上開房地之任務，擅自先於八十七年五月二
    十日，將前揭房地，設定本金最高限額一千二百六十萬元之抵押權予台中市第二
    信用合作社（下簡稱二信），借款一千零五十萬元，得款後則僅分給甲○○一百
    五十六萬二千五百元，分給丙○○九十三萬七千五百元，餘款則侵吞入己，未分
    予戊○○；復於八十八年一月七日將上開房地設定最高限額一千萬元之抵押權予
    友人林美鶯，用以確保將來上開房地出賣時其可分得之價金債權，惟並無實際借
    款，致生損害於戊○○公同共有之合夥財產。
二、案經戊○○訴請臺灣台中地方法院檢察署檢察官偵查起訴。
    理      由
一、訊據被告乙○○對於未經告訴人戊○○同意，以上開房地設定上開抵押權之事實
    ，雖坦承不諱，然矢口否認右揭犯行，並辯稱: 己○○利用告訴人戊○○當人頭
    ，而己○○欠伊債務不還，故本應分予戊○○之款項，當然不能支付予告訴人云
    云。惟查：
  (一)右揭事實，迭據告訴人戊○○於偵查、原審及本院指訴綦詳，並有合夥協議書影
    本一份、土地登記簿謄本及拍賣不動產筆錄影本附卷可稽（見偵查卷第二七頁、
    第七八頁及本院卷第一三三至一三六頁），且八十六年十二月二十三日訂定合夥
    協議書時，被告、己○○、甲○○、丙○○及告訴人戊○○均親自在場，業經證
    人即合夥人甲○○、丙○○及代書丁○○於本院調查時證述明確，而被告亦坦承
    告訴人戊○○有親自到場簽訂協議書，上開合夥協議書簽定時，被告及告訴人等
    五位合夥人均親自在場應堪認定。
  (二)又證人丙○○於偵查中證稱：「當初是跟甲○○、己○○約定，己○○出四百萬
    元，而我與甲○○二人出資四百萬元，至於己○○的四百萬元要如何出資是他的
    事，簽約當時戊○○出現，說要加入為合夥人，至於戊○○有無出錢我不知道」
    等語（見偵查卷第六九頁背面），於本院亦證稱：「當場戊○○有說他要出二百
    五十萬元，被告在場他應該知道」等語（見本院卷第六九頁）；另證人甲○○於
    偵查中證稱：「本來是乙○○、己○○二人標到法拍房、地，但付不出錢，己○○就找我與丙○○說己○○部分要八百萬元，就與我、丙○○及己○○三人負擔
    ，後來戊○○也有加入，所以就在簽契約時，由我、丙○○、己○○及戊○○四
    人分擔八百萬元」等語（見偵查卷第六九頁背面）；而證人即代書丁○○於本院
    證稱：「當場有講，何人出多少錢，戊○○要出二百五十萬元」（見本院卷第一
    一六頁）等語，揆之上開證人所證述簽約情形均相符合，故上開合夥協議簽定前
    ，縱使出資內容有所變動，然上開合夥協議書，確實經由五位合夥人親自在場並
    言明出資內容後所簽訂，應甚明確。證人甲○○雖於原審證稱：「當天己○○把
    戊○○帶來，己○○堅持要寫戊○○名字，但是我當時認定是我與丙○○、己○○、乙○○合夥」、「（問：為何沒有通知戊○○？）當時大家約定只有我與丙○○、己○○、乙○○四人合夥而已，當時是乙○○通知的」云云（見原審卷第
    第三二至第三四頁），於本院調查時亦證稱：「因為一開始我們四人講的，後來
    戊○○為何會來，我不清楚」云云，然證人甲○○於偵查中已證稱戊○○確實有
    加入合夥並分擔出資，且證人甲○○身為銀行員，對於合夥協議書簽定時，合夥
    人究竟有無言明出資及出資內容，衡情豈會不予聞問，而任由非合夥人於合夥協
    議書上簽名？故其嗣後改證前揭情詞，顯屬迴護被告之詞，不足採信。被告辯稱
    不知告訴人係合夥人云云，亦屬卸責之詞，不足採信。
  (三)又被告因做生意需資金週轉，經證人丙○○、甲○○同意後，將上開房地設定上
    開抵押權，向二信借款一千零五十萬元，扣除部分款項支付銀行貸款利息後，依
    丙○○、甲○○合夥出資比例，分別給付丙○○、甲○○九十三萬七千五百元、
    一百五十六萬二千五百元等情，業經被告供述甚明，核與證人丙○○、甲○○於
    本院證述情節相符，並有證人二人出具之立據書影本二紙、支票影本三紙及存摺
    影本在卷足憑。本院審之上開合夥協議書載明第四款：「合夥協議成立後，得開
    始出售本棟房屋，買賣價金需經開會始能成立，開會以結論多數決（人數）」；
    第五款：「上開合夥協議之約定，若有未定事宜，再開會另訂立」等文字，有上
    開合夥協議書影本可稽，故無論依合約第四款或第五款約定，被告欲將上開房地
    設定抵押權借款，均應先經合夥人「開會」，或經多數決，或另行訂立處理方式
    ，而本件被告二次設定上開抵押權，均未經告訴人戊○○同意，業經被告所坦承
    ，故被告顯有違反告訴人委託事務，並借款以圖自己不法之利益甚明。雖證人丙○○、甲○○於原審證稱：「當初因乙○○做生意需要錢，所以就邀我與甲○○
    、己○○商討，後來因為己○○一直沒有出面，後來就依合約內容，以多數決同
    意被告貸款」等語（見原審卷第三三頁），然被告既從未告知告訴人此事，即不
    符協議書所稱「開會經多數決」之要件，況告訴人從未分得借款，更足徵被告確
    實有背信之行為。證人上開證詞尚不足為被告有利之認定。另被告第二次設定抵
    押權雖無實際借款債務，然被告坦承係為將來房地過戶實際扣除買賣價金，用以
    保障其投資利益之用，且本院審之上開抵押權為最高限額抵押權，雖無借款債權
    債務存在，其最高限額抵押權仍然生效，且抵押權係屬擔保物權，對於上開房地
    仍屬處分行為等情，故認被告第二次設定抵押權雖未實際借款，仍有為自己不法
    利益之意圖，亦屬背信行為。
  (四)被告雖另提出八十八年六月八日不動產買賣契約書及戊○○書立之同意書，用以
    證明戊○○只是人頭之說詞云云，惟查：上開買賣契約書及同意書之訂定，係因
    告訴人查覺被告設定抵押借款後，告訴人之兄己○○欲向被告購買上開房地，轉
    賣他人，以解決上開糾紛及己○○對被告之欠款，與本案之認定尚屬無涉，被告
    上開辯詞亦無足採信。
  (五)再查合夥人己○○尚欠被告七、八百萬元，此有卷附發票人為美當勞有限公司之
    支票影本可按，並經己○○於偵查中及本院審理時承認該支票係其交付被告，雖
    證人己○○於原審及本院證稱稱：「那些是貨款的票，因為乙○○沒有出貨給我
    ，所以沒有兌現」，然己○○並未提出該等支票係其支付貨款之支票而被告未出
    貨或已經清償之證明，本院認證人己○○與被告既真有上開債權債務尚未清算，
    縱被告與證人己○○間各有說辭，然被告確實持有上開支票未經兌付，故其主觀
    上認為證人己○○積欠款項無須給付其抵押借款所應分得之款項，即難認其就此
    部分有為自己不法利益之意圖，附此敘明。
  (六)綜上所述，被告明知告訴人親自到場簽訂合夥協議書，並且實際出資成為合夥人
    ，竟未經告訴人同意，擅自連續設定上開抵押權，顯已違背合夥人即告訴人所委
    託之事務，並有意圖為自己不法之利益，從而事證明確，被告上開犯行，應堪認
    定。
二、核被告所為，係犯刑法第三百四十二條第一項之背信罪。按本件被告身為上開房
    地之登記名義人，並以自己為借款人，將上開房地設定抵押權向二信借款，其所
    借得之款項仍屬自己貸款所得，尚難認係合夥財產，故被告前開抵押借款，借得
    款項雖未分予告訴人，尚與侵占罪之構成要件不符，應僅論以背信罪名，公訴人
    認被告所為係犯刑法第三百三十五條第一項之侵占罪，顯有未洽，起訴法條應予
    變更。又被告連續二次設定抵押權所為，時間緊接，犯罪構成要件相同，顯係基
    概括犯意反覆為之，應依連續犯之規定論以一罪，並加重其刑。被告第二次設定
    抵押權之犯行，雖未經起訴，然與起訴部分有裁判上一罪之關係，本院自得併予
    審理。原審判決疏未詳查相關事證，逕依證人丙○○、甲○○於原審之證詞，率
    爾諭知被告無罪，顯有不當，檢察官上訴據此指摘原判決不當，為有理由，自應
    由本院撤銷改判。爰審酌被告犯罪之動機、目的、手段、所生之危害，所得之利
    益，被告犯罪後尚未坦承犯行，且迄未與告訴人和解等一切情狀，量處如主文第
    二項所示之刑，並諭知易科罰金之折算標準。又按被告於行為後，刑法第四十一
    條「犯最重本刑為三年以下有期徒刑以下之刑之罪，而受六月以下有徒期刑或拘
    役之宣告，因身體、教育、職業或家庭之關係，執行顯有困難者，得以一元以上
    三元以下折算一日，易科罰金」之規定，已於九十年一月十日經總統公布修正為
    「犯最重本刑為五年以下有期徒刑以下之刑之罪，而受六月以下有徒期刑或拘役
    之宣告，因身體、教育、職業或家庭之關係或其他正當事由，執行顯有困難者，
    得以一元以上三元以下折算一日，易科罰金。但確因不執行所宣告之刑，難收矯
    正之效，或難以維持秩序者，不在此限。併合處罰之數罪，均有前項情形，其應
    執行之刑逾六月者，亦同」，經比較上開條文，以適用修正後之規定為最有利於
    被告，故依刑法第二條第一項前段規定，關於易科罰金之規定，自應適用修正後
    之刑法第四十一條第一項前段之規定。
三、據上論斷，應依刑事訴訟法第三百六十九條第一項前段、第三百六十四條、第三
    百條、第二百九十九條第一項前段、刑法第二條第一項前段、第五十六條、第三
    百四十二條第一項、修正後第四十一條第一項，罰金罰鍰提高標準條例第一條前
    段、第二條，判決如主文。
本案經檢察官庚○○到庭執行職務。
中      華      民      國      九十一  年      九      月      十八    日
                                臺灣高等法院臺中分院刑事第八庭
                                      審判長法  官  羅  得  村
                                            法  官  黃  文  進
                                            法　官　陳　毓　秀
右正本證明與原本無異。
（不得上訴）
                                            書記官  吳　宗  玲
中      華      民      國      九十一  年      九      月      十九    日
附錄本案論罪科刑主要法條：
刑法第三百四十二條
為他人處理事務，意圖為自己或第三人不法之利益或損害本人之利益，而為違背其任
務之行為，致生損害於本人之財產或其他利益者，處五年以下有期徒刑、拘役或科或
併科一千元以下罰金。
前項之未遂犯，罰之。
                                                                        Ａ
